臺灣高等法院高雄分院民事判決　九十二年度上易字第二九一號
　　上　訴　人　　乙○○
　　訴訟代理人　　丙○○
　　被上訴人　　　甲○○
右當事人間返還代墊款事件，上訴人對於中華民國九十二年四月三十日台灣高雄地方
法院九十二年度訴字第二三五號第一審判決提起上訴，本院於九十二年一月二十八日
言詞辯論終結，判決如下：
    主      文
上訴駁回。
第二審訴訟費用由上訴人負擔。
    事實及理由
一、被上訴人起訴主張：兩造原係男女同居關係，被上訴人自上訴人受胎於民國（下
    同）八十三年十二月十六日生下曾仲緯，曾仲緯出生後雖經上訴人認領而冠其姓
    氏，然兩造約定由被上訴人扶養，惟上訴人應每月給付被上訴人新台幣（下同）
    二萬元作為曾仲緯之扶養費。上訴人起初尚有按上開協議履行，然自八十五年六
    月十五日起，即未支付曾仲緯扶養費，而由被上訴人獨立扶養，依高雄市政府主
    計處九十年家庭收支調查報告表裡面附表十一計算方式所示，八十五年至九十年
    間每人每年平均消費十八萬七千八百八十五元，且上訴人資力豐厚，尚有六間不
    動產，應由其負擔曾仲緯之扶養費三分之二，被上訴人負擔三分之一，故自八十
    五年六月十五日起，至九十年六月十五日止，被上訴人代墊上訴人應支付曾仲緯
    之扶養費六十二萬六千二百八十元，爰依不當得利之法律關係，請求上訴人返還
    上開數額及自被上訴人民事準備書二狀之繕本送達翌日即九十一年十二月十日起
    至清償日止，按年息百分之五計算之利息等情。（原審命上訴人給付四十六萬九
    千七百一十五元及自九十一年十二月十日起至清償日止之法定利息，而駁回被上
    訴人其餘請求部分，未據被上訴人聲明不服）。其答辯聲明求為判決：駁回上訴
    。
二、上訴人則以：被上訴人撫養曾仲緯係履行道德上義務，被上訴人不應請求返還，
    且被上訴人為曾仲緯之母，並已於書信中承諾自行扶養曾仲緯，被上訴人縱不能
    全數負擔，亦應負擔二分之一之扶養費，而非由上訴人負擔三分之二。又關於扶
    養費之認定，被上訴人應證明其實際所支付之金額，不得以高雄市家庭消費支出
    每人每年之平均額推估實際支出金額，倘若被上訴人實際支付之金額在平均數額
    之下，將使被上訴人反而獲有利益，有違不當得利所返還之利益不得大於損害之
    限制。退一步言，上訴人縱應支付扶養費，應以財政部所頒之個人綜合所得稅扶
    養親屬寬減額即每年七萬二千元作為基準，較為公平，亦即縱使上訴人應支付扶
    養費，亦應以每年三萬六千元（即每月三千元）為限等語資為抗辯。其上訴聲明
    求為判決：(一)原判決不利於上訴人部分廢棄。(二)前開廢棄部分，被上訴人在第一
    審之訴駁回。(三)第一、二審訴訟費用由被上訴人負擔。
三、查被上訴人主張前開被上訴人自上訴人受胎而於八十三年十二月十六日生下一子
    曾仲緯後，上訴人予以認領，曾仲緯遂冠上訴人姓氏等事實，已據提出戶籍謄本
    一份為證，並經原審函囑行政院國軍退除役官兵輔導委員會高雄榮民總醫院為上
    訴人及曾仲緯作親子鑑定結果認無法否定其親子血緣關係，有該院九十年五月二
    十九日（九十）高總行字第九○○四四五○號函附卷可稽；又被上訴人主張曾仲
    緯出生後，即與被上訴人同住，上訴人則予認領並支付曾仲緯每月二萬元之扶養
    費至八十五年六月十五日止，即未再支付生活費，而由被上訴人獨立扶養等事實
    ，亦為上訴人所不爭執，堪信為實。惟被上訴人主張其扶養曾仲偉而獨自支出扶
    養費用，應由上訴人共同負擔，以高雄市主計處九十年度家庭收支調查報告表，
    八十五年至九十年間每人每年平均消費十八萬七千八百八十五元計算扶養費，因
    上訴人資力較豐，應分擔曾仲緯扶養費之三分之二等情，則為上訴人否認，並以
    前開情詞置辯。經查：
（一）上訴人為曾仲緯之生父，其認領曾仲緯後，依民法第一千零六十五條之規定，
      曾仲緯視為其婚生子女，上訴人依民法第一千零八十四條第二項之規定，對曾
      仲緯負有保護及教養之權利義務，自應給付曾仲緯之生活扶養費。又被上訴人
      為曾仲緯之母親，依上開法律規定，對曾仲緯亦負有扶養義務，而應與上訴人
      各負擔曾仲緯之扶養費二分之一。被上訴人雖在原審主張上訴人資力較豐，應
      負擔三分之二，惟查上訴人另有妻子、女兒各一人靠其撫養，負擔不可謂不重
      ，且被上訴人有工作能力及收入，故兩造各分擔曾仲緯扶養費二分之一堪稱允
      當，被上訴人上開主張自無可採。而上訴人自承自八十五年六月十五日起迄今
      ，未給付曾仲緯生活費用，顯係未盡其法律上之扶養義務，是被上訴人獨力扶
      養曾仲緯，係代上訴人履行上開法律上之義務，亦即被上訴人係代上訴人支付
      曾仲緯二分之一之扶養費，上訴人顯係無法律上之原因而受利益致被上訴人受
      損害，被上訴人依民法第一百七十九條不當得利之規定，請求上訴人返還其所
      受之利益，即屬有據。又按民法第一百八十條第一款規定給付係履行道德上之
      義務者，不得請求返還，係指受損人不得對其履行道德上義務之受益人請求返
      還而言，經查本件被上訴人對於上訴人並無使其免父付扶養子女之道德義務，
      被上訴人請求上訴人返還代為支出之扶養費，被上訴人此扶養費之代付，對上
      訴人而言，並非履行道德上義務，從而上訴人援引該法條抗辯稱被上訴人不得
      請求返還云云，並無可取。
（二）被上訴人主張其與曾仲緯均居住在高雄市，依高雄市政府主計處所編印九十年
      度高雄市家庭收支調查報告第十九頁家庭消費支出變動表所載，自八十五年至
      九十年間之家庭消費支出歷年平均每人每年為十八萬七千八百八十五元，上訴
      人每年應負擔之曾仲緯生活費用之二分之一為九萬三千九百四十三元。上訴人
      則抗辯扶養費之認定，應以財政部所頒之個人綜合所得稅扶養親屬寬減額即每
      年七萬二千元作為基準，較為公平，亦即縱使被告應支付扶養費，亦應以每年
      三萬六千元為限，且上訴人因受公司減薪之故，九十二年十二月份僅領一萬六
      千六百三十六元，反觀被上訴人從事美容業，收入豐厚，又係緯仲企有限公司
      代表人，比照兩造所得，應以每年七萬二千元作為基準，較為適當云云，並提
      出上訴人公司公告、被上訴人名片及經濟部公司執照影本為證。然查兩造之子
      曾仲偉係八十三年十二月十六日出生，自八十五年六月間起至九十一年十二月
      間，即自其三歲至八歲間，如按個人綜合所得稅扶養親屬寬減額每年七萬二千
      元計算，每月六千元，實不足其生活之需，況上訴人自認領曾仲緯後即支付每
      月二萬元之扶養費至八十五年六月十五日止，如以其係二分之一計算亦有一萬
      元；再依高雄市政府主計處所編九十年間之家庭消費支出歷年平均每人每年為
      十八萬七千八百八十五元計算，每月僅為一萬五千六百五十七元，如上訴人負
      擔二分之一亦僅七千八百二十九元（元以下四捨五入），而上訴人所受公司減
      薪影響，僅為暫時現象，不能資為其無能力支付扶養費之依據，至被上訴人不
      僅需支出曾仲偉之扶養費，尚需負責照顧曾仲偉之生活、教育之責，責任實較
      上訴人為重，是本院綜合衡量雙方之各種情狀，足認兩造應負擔之曾仲偉扶養
      費，以依高雄市政府主計處所編九十年間之家庭消費支出歷年平均每人每年為
      十八萬七千八百八十五元計算，較為合理，上訴人所辯尚無可採。
四、綜據上述，被上訴人主張其自八十五年六月十五日起至九十年六月十五日止，計
    代上訴人支付曾仲緯扶養費按前開每年為十八萬七千八百八十五元計算，其二分
    之一為九萬三千九百四十三元，五年間共四十六萬九千七百一十五元，堪信屬實
    。從而被上訴人依不當得利之法律關係，請求上訴人給付四十六萬九千七百一十
    五元及自九十一年十二月十日起（即被上訴人民事準備書二狀之繕本送達翌日）
    至清償日止，按年息百分之五計算之利息，核屬正當，應予准許。原審據此為上
    訴人敗訴之判決，並無違誤，上訴意旨求予廢棄改判，非有理由，應予駁回。
五、據上論結，本件上訴為無理由，依民事訴訟法第四百四十九條第一項、第七十八
    條，判決如主文。
中　　　華　　　民　　　國　　九十三　　年　　　二　　　月　　十一　　　日
                                      臺灣高等法院高雄分院民事第五庭
~B1審判長法　官　蔡明宛
~B2      法　官　黃科瑜
~B3      法　官　林健彥
正本係照原本作成。
不得上訴
中　　　華　　　民　　　國　　九十三　　年　　　二　　　月　　十三　　　日
~B法院書記官　張明賢
